【裁判字號】    98,易,3050
【裁判日期】    990119
【裁判案由】    偽造文書
【裁判全文】
臺灣臺中地方法院刑事判決              98年度易字第3050號
公  訴  人  臺灣臺中地方法院檢察署檢察官
被      告  甲○○
上列被告因偽造文書案件，經檢察官提起公訴（98年度偵字第
1427號），本院判決如下：
    主    文
甲○○共同犯使公務員登載不實罪，處拘役肆拾日，如易科罰金
，以新臺幣壹仟元折算壹日。
    犯罪事實及理由
一、犯罪事實：甲○○與己○○（另經本院以98年訴字第256號
    判決判處拘役30日確定）原係男女朋友，曾交往至論及婚嫁
    程度。民國91年間，己○○之母林玉枝原欲將坐落臺中縣烏
    日鄉○○段957地號土地及其上門牌號碼臺中縣烏日鄉○○
    街100巷10號6樓之2建物（下稱系爭房地）贈與己○○，然
    為節省贈與稅，始以「買賣」為原因，將所有權移轉登記在
    甲○○名下。97年4月21日，己○○與甲○○因故爭吵後協
    議分手，雙方協議將系爭房地以約新臺幣（下同）260萬元
    出售，所得除清償己○○以甲○○名義向合作金庫商業銀行
    之貸款140萬元債務外，由己○○取得其中100萬元，餘額則
    補償甲○○為己○○繳付之上開貸款利息；且為確保己○○
    於出售系爭房地後能取得100萬元，渠等並協議由己○○在
    系爭房地設定100萬元之抵押權。同年月28日，己○○與甲○○均明知甲○○於91年8月28日，並未向己○○借款100萬
    元，竟基於使公務員登載不實之犯意聯絡，由甲○○提供授
    權書、系爭房地之土地及建物所有權狀、甲○○之印章及印
    鑑證明，再由己○○以擔保「甲○○於91年8月28日向其借
    款100萬元」為由，持上開文件，向臺中縣大里地政事務所
    申請在系爭房地上設定抵押權，擔保其對甲○○之上開金錢
    債權，致使該地政事務所之承辦公務員將「新台幣0000000
    元正」、「中華民國91年8月28日金錢借款」之不實事項，
    登載於職務上所掌之土地、建物登記謄本之「擔保債權總金
    額」欄及「擔保債權種類及範圍」欄上，足生損害於地政機
    關對土地、建物登記管理之正確性。
二、認定犯罪事實所憑之證據及理由：
（一）按被告以外之人於偵查中向檢察官所為之陳述，除有不可
      信之情況者外，得為證據（刑事訴訟法第159條之1第2項
      參照）。本件證人己○○、丁○○、林玉枝於檢察官偵訊
      時所為之陳述，被告及其辯護人均未於準備程序及審理中
      聲明異議，本院審酌各該證據作成時之情況，又無顯有不
      可信之狀況，自具有證據能力，合先敘明。
（二）被告於本院審理時否認有使公務員登載不實之犯行，並辯
      稱並未同意己○○辦理抵押權設定云云，其辯護人並為其
      辯護略以：
   1、有關系爭房地於91年8月29日由證人己○○母親林玉枝移
      轉登記予被告甲○○之情形，證人己○○於鈞院98年12月
      15 日到庭時先係陳稱：「（檢察官問：本件買賣房地價
      金280 萬是何人決定？）那時跟代書討論形式上以280萬
      元買賣，我和被告都說好。」，嗣即又改稱：「（辯護人
      問：在91 年系爭房地要過戶給被告時，你們有討論，是
      何人與何人有討論這件事？）事先是由我母親和我及姐姐
      ，討論完以後，由我跟被告在作一次討論，被告說好沒關
      係。」其前後之陳述，明顯有所不同，又就系爭房地之所
      以過戶予被告甲○○之原因，證人己○○雖一再辯稱：系
      爭房地係其母親為贈與予證人己○○，為避免遭課徵贈與
      稅等問題，故借名登記予被告甲○○名下云云，惟經辯護
      人於鈞院98 年12月15日審理期日進一步詰問證人己○○
      時，其則又稱：「（辯護人問：系爭房屋以買賣方式過戶
      給被告時，總共包含契稅、土地增值稅，總共花了多少錢
      ？）這個部分因為不是我跟代書接觸的，所以我不知道。
      」、「（辯護人問：為何契約書第三條會加註貸款額度不
      足時甲方（指被告）應自行湊足現款交付於乙方（指林玉
      枝），不得藉故拖延，否則以違約論？）這個部分我不清
      楚。」則又與證人己○○上開所稱系爭房地於91年間借名
      登記予被告甲○○時，係與代書討論後決定等情，有所不
      符，是證人己○○辯稱系爭房地係借名登記予被告甲○○
      云云之證述，即難採信，倘欲避免贈與稅之問題，證人己○○之母親亦可同樣以買賣契約之方式，將系爭房地轉讓
      予證人己○○即可，無需借用被告甲○○之名義；且本件
      所謂之贈與稅，證人己○○於鈞院98年12月15日審理期日
      乃證稱：「（辯護人問：你說你們為何節省贈與稅，把房
      屋借名登記給被告，當時贈與稅是多少錢？）代書給我們
      的訊息每年贈與一個人一年100萬，其起來差不多6萬元。
      」是贈與稅既只要區區6萬元而已，相較於將房屋借名登
      記在他人名義所生之風險，並衡諸一般日常生活之經驗法
      則，實無特別加以規避之必要，本件證人己○○所辯實不
      足採。
   2、又即如證人己○○於鈞院98年12月15日審理期日所證稱：
      「（辯護人問：系爭房地過戶給被告後，土地及房屋之所
      有權狀是在何時由何人交給被告？）在過完戶以後時間我
      不記得了，是由我母親交給被告。」是倘系爭房地實際上
      係欲贈與予證人己○○，而只是借名登記予被告甲○○名
      下而已，則諸衡常情，至少仍應由證人己○○或其母親保
      管土地及房屋所有權狀為是，惟本件於證人己○○之母親
      將系爭房地過戶予被告甲○○後，隨即將土地及房屋所有
      權狀直接交付予被告甲○○，顯見系爭房地確係欲移轉登
      記予被告甲○○無誤，並非所謂之借名登記，證人己○○
      前開所辯，要與事實不符；另證人己○○於鈞院98年12月
      15日審理期日又證稱：「（辯護人問：以被告名義以系爭
      房地向銀行的貸款你有無擔任連帶保證人？）有。」，惟
      經查，被告甲○○於91年間為向證人己○○之母親林玉枝
      買受系爭房地而向銀行辦理之貸款，係由被告甲○○自任
      為借款人，證人己○○並未擔任連帶保證人，由此除可證
      證人己○○一再說謊外，更可證系爭房地確由被告甲○○
      所買受無誤。
   3、再就證人己○○於系爭房地設定100萬元抵押權，並自任
      為抵押權人之事實經過，證人己○○於臺中地方法院檢察
      爭97年度偵字第14558號乙案，97年6月27日之偵訊期日乃
      陳稱:「．…‥我們合意將這房子要賣260萬元，清償之前
      的140萬元借款，還有120萬元，甲○○同意賣完後剩餘價
      金120萬元，同意以100萬元設定抵押權，因為不知道房子
      何時賣掉，所以是這個原因才由我去地政設定100萬元抵
      押權。我們約定4月28日交付證件，包括出售部分他要出
      具授權書給我，設定契約書也是由甲○○本人簽名蓋章，
      他把印鑑證明交給我去辦。」（見97年度偵字第14558號
      卷第16頁）於97年12月10日偵訊時亦稱：（檢察官問：（
      提示抵押權設定契約）上面甲○○的簽名、蓋章是誰所為
      ？）都是甲○○自己蓋章簽名……」（見97年度偵字第
      14558號卷第101頁）惟事實上，系爭抵押權設定契約書上
      ，並無被告甲○○之簽名，證人己○○所稱顯與事實不符
   4、就上開抵押權設定之原因及經過，證人己○○於臺中地方
      法院檢察署98年度偵字第1427號乙案，98年3月24日之偵
      訊期日則改稱：「如果這個房子真得是買賣，真的是甲○○買的話，為何甲○○還要再房子設定抵押權前，向合作
      金庫申請餘額清償證明，當時房子還欠合作金庫107萬。
      我們當初是計算這個房子價值約260萬，扣掉甲○○還欠
      合作金庫107萬，賣掉後剩下150幾萬，我只拿150萬中的
      100萬，為了這100萬才去設定抵押權。」（見98年度偵字
      第1427號卷第20頁）；另於鈞院98年I2月15日審理期日則
      又稱：「（檢察官問：當時就房屋買賣後金額如何結算？
      有無談及？）那時被告有講到這間房子賣掉以後她有給付
      一部分的貸款，被告跟我說貸款部分是不是要先處理，我
      跟她說貸款部分剩餘金額有多少要先知道，她說她要去銀
      行申請餘額查詢，聲請出來之前我們以260萬元作結算，2
      60萬元扣掉I40萬的貸款，這只是口頭，那時餘額還沒有
      查詢出來，我就取其中的100萬，剩餘的部分就給被告…
      …」，是證人己○○就何以設定100萬元抵押權之原因，
      前後供述均有所不同，自難信為真實。
   5、又證人己○○於鈞院98年12月15日審理期日另亦稱：「（
      檢察官間：你有無跟被告提到就設定抵押權100萬元之情
      事？）辦理設定手續、簽授權書之前我就跟被告講，被告
      一直講她沒有時間，時間一直往後延，在設定的前二天我
      就跟她說因為房子還在你名下，這房子什麼時候要賣出去
      不知道，而且房子在你名下你隨時都可以作決定，如果你
      對我不放心，能以100萬元設定來作為保障……」是若依
      證人己○○上開證述之意旨，則本件應受保障者應為被告
      甲○○為是（因被告甲○○全權授權證人己○○處理買賣
      系爭房地及收取價金事宜），又豈會反而設定抵押權予證
      人己○○，證人己○○前後所述，明顯自相矛盾。
   6、再參照證人丙○○於鈞院98年I2月2日審理期日之證述：
      「（法官問：謄本上記載91年8月28日金額借款你如何得
      知？）己○○告訴我的。」、「（法官問：是否是當初己○○跟你講差額的問題，你才建議這樣做？）不是，是己○○在我寫到擔保欄位的時候他跟我說是不是用設定擔保
      來補足買賣差額，再看甲○○的意思怎麼樣。」、「（法
      官問：依你現在所述，在填寫這借款金額欄位時，甲○○
      是否還不知道擔保債權欄要如此記載？）應該還不知道。
      」、「（法官問：就你專業的認知，你跟己○○談設定抵
      押的過程，甲○○是否知道這塊土地要被設定抵押？）我
      在填寫到債權金額欄時，己○○才說要補足原先買賣的差
      額，時間也是己○○告訴我的（91年8月28日），是當時
      登記在甲○○名下那天，所以甲○○不知道土地要被設定
      抵押。」則明顯與證人己○○上開所稱：被告甲○○事前
      同意設定系爭抵押權；又系爭100萬元抵押權係以系爭房
      地將來出售之價格260萬估計，扣除被告甲○○之貸款140
      萬元而來等情，有所不符，是證人己○○之證述，誠不足
      採。
   7、事實上，被告甲○○係自證人己○○委託處理系爭房地仲
      介買賣事宜之證人丁○○處，知悉本案系爭100萬元之抵
      押權設定登記事宜，而被告甲○○於知悉後，隨即要求己○○應予塗銷系爭抵押權登記，並停止系爭房地之銷售事
      宜，而由此等間接事實即可證，系爭抵押權設定登記確係
      由證人己○○所擅自辦理設定，被告甲○○事前既不知情
      ，亦未同意；證人己○○於鈞院98年12月15日審理期日所
      誆稱：「（辯護人問：之後你有終止與丁○○之委託買賣
      契約嗎？）並沒有講的很明確，他有跟我講過路程的問題
      ，跟我說要不要我其他仲介。」云云，惟實則，證人己○○於97年5月19日即已傳簡訊向被告甲○○表示：「…我
      已經請郭育成不要處理太麻煩他了……」等語，是由此可
      證，證人己○○就被告甲○○知悉其擅自設定系爭抵押權
      登記後，隨即要求證人己○○塗銷系爭抵押權登記並停止
      房屋銷售事宜等事實，顯然故意加以隱匿，是證人己○○
      所為之證述，即未忠於事實而無足採。
   8、被告甲○○在證人己○○之要求下，於97年4月28日簽立
      授權書委託證人己○○處理系爭房地之買賣事宜時，已將
      系爭房地之土地及房屋所有權狀正本，一併交付予證人己○○，目前上開權狀仍在己○○占有中，是被告甲○○再
      無自行出售系爭房地之可能，故證人己○○辯稱係擔心被
      告甲○○自行將系爭房地賣掉，方設定系爭100萬元之抵
      押權云云，亦明顯不合邏輯。
   9、本件證人己○○自始至終均無從提出具體之證據，證明系
      爭房地僅係借名登記予被告甲○○名下，相反地，依據被
      告甲○○實際占有使用系爭房地長達7、8年之事實，已足
      證被告甲○○方為系爭房地之所有權人無誤，是事實若係
      如此，則證人己○○自不得再對系爭房地主張任何之權利
      ，當然被告甲○○亦無同意證人己○○設定系爭100萬元
      抵押權之可能；退步言之，倘證人己○○果係系爭房地之
      真正所有權人，而被告甲○○僅為借名登記之名義人，且
      如證人己○○所言，被告甲○○亦明知此情，則如此一來
      ，證人己○○自有權處分系爭房地，並收取價金，則其又
      何需畫蛇添足地設定本案100萬元之抵押權，用以保障無
      人爭執之法律上權利，是證人己○○所辯，亦顯然不合邏
      輯。而不論如此，均可證明被告甲○○絕無同意證人己○○設定系爭100萬元抵押權之可能。
（三）經查，證人林玉枝於偵查中證稱略以：本來房子土地伊是
      買來要送給伊兒子（即己○○），伊到代書那邊辦過戶時
      ，伊聽代書說如果伊用贈與方式會有稅金的問題，後來己○○跟甲○○交往很久了，伊把她當作自己人，因為稅金
      問題，代書建議用買賣方式，所以就借用甲○○名字登記
      ，甲○○有打電話給伊，在去年（即97年）4月分手，並
      跟伊說，這間房子要賣悼，伊說你們要好好處理，伊說房
      子都給你們等語（見臺灣臺中地方法院檢察署98年度偵字
      第1427號偵查卷宗第36頁至第37頁）；證人己○○則於本
      院審理時證述略以：（檢察官問：你與被告於91年間是何
      關係？）證人己○○答：男女朋友。（檢察官問：本件台
      中縣烏日鄉○○段957號之房地為何於91年間登記於被告
      名下？）證人己○○答：那時我們交往已經6、7年，我母
      親說要給我們一個結婚可以住的地方，本來要贈與給我的
      ，因為有贈與稅的問題才商討要借被告的名字以買賣的名
      義登記給被告。（檢察官問：這件事情被告是否知情？）
      證人己○○答：她知道，也同意。（檢察官問：本件買賣
      房地價金280萬是何人決定？）證人己○○答：那時跟代
      書討論說形式上以280萬元買賣，我和被告都說好。（檢
      察官問：被告就本件房地買賣有無實際給付價金？）證人
      己○○答：並沒有。（檢察官問：91年間你為本件買賣之
      前，有無積欠被告金錢？）證人己○○答：並沒有。（檢
      察官問：本件買賣後系爭房屋是否有去貸款？）證人己○○答：有，那時我有在做生意，公司需要週轉，就在移轉
      給被告名下的同一時間有去貸款140萬元，貸得的錢都是
      我在使用。（檢察官問：為何以被告名義貸款的錢由你使
      用？）證人己○○答：當初要過戶時我也需要週轉，她也
      沒有意見，所以這筆錢就由我使用。（檢察官問：為何不
      直接由你母親貸款給你使用，而要過戶給被告，由被告貸
      款給你使用？）證人己○○答：這棟房子本來就有貸款，
      我媽沒有收入證明不符合貸款條件，那時候想直接過戶給
      被告，這件貸款是我跟被告商量後直接貸款，我貸款140
      萬出來先清償先前的貸款大約20幾萬左右，剩下的我拿去
      作公司週轉。（檢察官問：當時是就本件房地約定登記在
      被告名下還是直接要贈與給被告？）證人己○○答：借被
      告名字作登記，並不是要贈與給被告（見本院98年12月15
      日審理筆錄）。再參照證人丙○○（即代為書寫系爭房地
      出售授權書之代書）亦於本院審理時證述：己○○是說先
      前房屋是他母親的，因為己○○跟甲○○當時是男女朋友
      ，才以買賣方式登記在甲○○名下（見本院98年12月2日
      審理筆錄）；另證人張育誠（即受己○○委託出售系爭房
      地之仲介）於本院審理亦陳述略以：己○○跟甲○○小姐
      在他生日當天分手了，在烏日那邊的房子要做處理，他跟
      我提到原先那棟房子是他母親所有的，他們交往十多年，
      應該要論及婚嫁，以買賣借名登記的方式登記在甲○○名
      下，否則以贈與方式還要課贈與稅，在買賣房子之後把錢
      分一分，所以委託我出售這間房子，以一般委託方式等語
      （見本院98年12月2日審理筆錄）。是上開證人林玉枝、
      己○○所述系爭房屋借名登記予被告之情節大致相符，而
      系爭房地要出售時，證人己○○均向證人丙○○、張育誠
      陳述系爭房地是借名登記予被告名下及參酌被告無法提出
      與證人林玉枝買賣系爭房地之資金來源，而於移轉登記予
      被告名下後，隨即向銀行貸款140萬元，除清償之前貸款
      外，其餘款項皆交付己○○作為公司週轉之用（此為被告
      所不爭執，並有合作金庫銀行借據、匯款回條聯、系爭房
      地之登記簿謄本附卷可稽），系爭房地若非借名登記予被
      告名下，當無可能貸款所得均交付予證人己○○，亦不會
      於97年4月21日被告與證人己○○分手後還委託證人己○○出售系爭房地。是被告辯稱系爭房地為伊向林玉枝購買
      所得云云，為不足採，其所舉證人戊○○（即被告之母親
      ）及天然氣、電費、水費及電話費繳費收據僅能證明戊○○確有居住於系爭房地及被告有使用系爭房地，並繳納居
      住時之天然氣費、電費、水費及電話費，並無法證明被告
      確實有向林玉枝購買系爭房地。是由上所述，足認91年間
      ，己○○之母林玉枝原欲將系爭房地贈與己○○，然為節
      省贈與稅，始以「買賣」為原因，於91年8月29日將所有
      權移轉借名登記在甲○○名下等情。
（四）次查，證人己○○於偵查中證述略以：（檢察官問：既然
      甲○○有同意你辦理抵押權登記，為何授權書沒有提到這
      部分?）證人己○○答：當時授權書部分只是針對委託買
      賣房子部分，所有文件甲○○是叫我去準備找代書，就是
      這樣。（檢察官問：依照授權書來看，賣房子的錢由你收
      ，你可以直接從收的錢扣掉100萬元，為何還需要設定100
      萬元的抵押權?）證人己○○答：這是我跟甲○○當時講
      好，因為賣房子不知道要賣多久才賣出去，就是在賣出去
      前做一個擔保，確定我可以拿到這筆錢，因為如果成交後
      ，也是需要他本人出面與買主確定，才可以完成整個過戶
      程序，成交金額我只是代收，並不是我的，還是要透過代
      書的程序，當初這個房子只是借名登記在甲○○名下，才
      必須有授權書這個動作，才可以委託買賣。因為房子是登
      記在甲○○名下，在委託我賣這房子之前，他可以隨時自
      己賣掉，我是怕他突然賣掉我會沒有保障，所以我們講好
      設定抵押權跟授權我賣房子一起進行。（檢察官問：甲○○委託你賣房子時，是否有將土地、建物所有權狀都交給
      你?）證人己○○答：是的，都有，因為辦理設定抵押權
      需要這些東西。（檢察官問：甲○○他沒有土地、建物所
      有權狀可以賣掉房子嗎?）證人己○○答：是後來講好之
      後要辦設定需要這些東西，甲○○才連同印鑑證明一起交
      給我，讓我去辦理抵押權設定。（檢察官問：抵押權設定
      契約書是何處來的?）證人己○○答：甲○○叫我去找代
      書書寫的，這個契約書是在代書那邊。（檢察官問：照你
      所說，你是拿到甲○○的權狀和印鑑證後，拿這些文件去
      找代書，才寫抵押權設定契約?）證人己○○答：不是，
      是甲○○叫我去準備這些文件，我們約好在4月28日當天
      ，連授權書、設定抵押權契約書及他的文件一起交給我，
      我是先跟代書拿到抵押權設定契約書，再跟甲○○見面。
      （檢察官問：既然如此，為何抵押權設定契約書，不讓甲○○簽名，反而都是用蓋章?）證人己○○答：因為抵押
      權設定契約書不需要簽名，只要授權書有蓋章加簽名，抵
      押權設定契約書只要蓋章（見上開偵卷第5頁至第6頁）。
      證人己○○於本院審理時證述略以：（檢察官問：你與被
      告何時分手？）證人己○○答：97年4月21日。（檢察官
      問：分手後雙方有無商量就本件房地如何處理、結算？經
      過為何？）證人己○○答：有，剛開始用電話討論，因為
      被告提出分手，我跟被告提到這棟房子我也不要拿回來就
      直接把它賣掉，這間房子的金額一部分給被告算是補償被
      告，被告就回答一句把它賣掉，被告向我提到如果要賣掉
      要賣多少錢，我跟她說要請仲介瞭解一下當時的房價，那
      時我才會去找仲介，當時被告有提到她很忙沒有時間，我
      就說就由我來處理這個部分，被告說好沒有意見，那間房
      子初估260到280萬元間，經過幾次交談，我們訂在240到
      260 萬元之間作成交價，我跟被告提到原本這間房子是我
      母親的，只是借被告的名字，她也很清楚，她有跟我母親
      講房子要賣掉，我母親只是跟她說你們好好處理，後來我
      跟被告提到這間房子是被告要處理還是由我處理，被告一
      直跟我講她沒有時間她要上班，所以她才跟我講說都由我
      去處理。（檢察官問：當時就房屋買賣後金額如何結算？
      有無談及？）證人己○○答：那時被告有講到這間房子賣
      掉以後她有給付一部分的貸款，被告跟我說貸款部分是不
      是要先處理，我跟她說貸款部分剩餘金額有多少要先知道
      ，她說她要去銀行申請餘額查詢，聲請出來之前我們以26
      0萬元作結算，260萬元扣掉140萬的貸款，這只是口頭，
      那時餘額還沒有查詢出來，我就取其中的100萬，剩餘的
      部份就給被告，她就去聲請餘額查詢，但實際上我有跟她
      講不管這間房子賣多少錢，我就是取得100萬元。（檢察
      官問：被告有無同意你作如此的分配？）證人己○○答：
      被告說沒有意見。（檢察官問：你有無跟被告提到就設定
      抵押100萬之情事？）證人己○○答：辦理設定手續、簽
      授權書之前我就跟被告講，被告一直講她沒有時間，時間
      一直往後延，在設定的前二天我就跟她說因為房子還在你
      名下，這房子什麼時候要賣出去不知道，而且房子在你名
      下你隨時都可以作決定，如果你對我不放心，就以100萬
      元設定來作為保障，然後在交屋的同時作塗銷，她也沒有
      多大的反應沒有意見。【檢察官問：（提示本件授權書、
      設定抵押權契約書）有無給被告簽名或蓋章？在何時、地
      ？經過如何？】證人己○○答：授權書部份當時我跟她說
      因為房子都在她名下，她一直說她沒有時間處理這間房子
      ，我說我時間比較彈性，就由我來作處理，因為之前有房
      子的鑑價，有跟房屋仲介有作接觸，仲介跟我說這個房子
      是王小姐的，我不能單憑你的一句話就接受你的委任，可
      以的話請被告簽1張授權書給我，這個部份我有事先跟被
      告講過；抵押設定書部份是在我之前跟被告說要設定抵押
      ，我有跟她講找個時間一起到代書那邊去寫，她一直跟我
      講她沒有時間，就由我處理，需要什麼東西就跟她講，需
      要印鑑證明、身分證正本、房屋所有權狀，我有事先請教
      過代書那邊，代書提供這方面的資料說要準備這方面的東
      西，這些資料我告訴被告完之後，原本約在97年4月27日
      要去代書那邊，她說她上班沒有時間沒有辦法請假，時間
      順延一天，她又跟我說她證件部份申請來不及，她就跟我
      說明天再約個地方見面，不然今天不行，明天約個時間去
      代書那邊，被告跟我說好，97年4月28日早上她去領取印
      鑑證明，她打電話給我說她中午她會先去餘額查詢，她說
      我們約中午好了，將近中午的時候她說她來不及，就說約
      在泡沫紅茶店，我說變成我要去代書那裡，再過去會合，
      就是12點半左右我們碰面，因為她一坐下來就跟我講有什
      麼東西要她簽的，要什麼東西，她簽授權書的名字，蓋授
      權書及設定抵押權契約書的章，速度很快就跟我說她要上
      班來不及了，接著不到半個小時我就拿著她的證件去大里
      地政事務所辦理設定抵押，在下午二點左右手續就辦好了
      ，去跟代書拿的時間是中午12點的時間，代書的同事有跟
      我講說設定抵押是要我自己辦還要要拿給他們辦，被告說
      你趕快去辦一辦，房子你約仲介趕快處理。（檢察官問：
      被告有無向你借款100萬元？）證人己○○答：這100萬元
      是為了擔保要賣掉房子之後我的權利部份，沒有這個借款
      。（見本院98年12月15日審理筆錄），是證人己○○於偵
      查中及本院審理均詳述97年4月28日設定抵押權之經過，
      且所述大致相符，且證人己○○已經因使公務員登載不實
      罪，經本院於98年9月29日以98年度訴字第256號判決判處
      拘役30日確定，此經本院調閱該卷宗查核屬實，則證人己○○當可於本件審理時拒絕證言，以免受較重之偽證罪之
      處罰，然證人己○○仍於本院審理到庭並為上開之陳述，
      足見其證詞當為可採。辯護人稱證人己○○所稱不足採，
      要非有據。
（五）再證人丙○○有與證人己○○談及系爭房地設定抵押權之
      情事，並請其代書事務所之同事廖素珍代為書寫本件抵押
      權設定契約書，然證人己○○並沒有說設定抵押權之原因
      ，此經證人丙○○到庭陳述明確，而丁○○於知悉系爭房
      地有設定第二順位抵押權時，曾向被告提及但被告並無反
      應一事，亦經丁○○到庭證述，是證人丙○○、丁○○均
      無法證明被告是否同意或知悉系爭房地為證人己○○設定
      抵押權。雖證人丙○○亦陳述甲○○不知道土地要被設定
      押權等語。然證人己○○是於丙○○代書事務所寫好抵押
      權設定契約書後，始拿抵押權設定契約書至紅茶店與被告
      碰面，並由被告蓋章於抵押權設定契約書上，業經證人己○○證述在卷，是證人丙○○上開所述，亦不足認定被告
      並不同意就系爭房地設定抵押權。
（六）再被告並未於91年8月28日，向己○○借款100萬元，此為
      被告及證人己○○所陳述在卷，而本件抵押權設定是己○○申請及其於97年4月28日設定抵押權當天，向合作金庫
      銀行黎明分行申請房屋貸款餘額證明，亦業據被告於偵查
      及本院審理時所自承，並經證人己○○於偵查中及審理中
      證述屬實，此外復有系爭房地之土地登記申請書、土地、
      建築改良物抵押權設定契約書、系爭房地之土地登記第二
      類謄本、建物登記第二類謄本附卷為憑，足認被告事先知
      悉並同意要設定抵押權予證人己○○之事，被告上揭犯行
      ，事證明確，堪以認定。
三、論罪科刑之理由：
（一）核被告所為，係犯刑法第214條之使公務員登載不實文書
      罪，被告與己○○間，就上開犯行有犯意聯絡及行為分擔
      ，為共同正犯。
（二）爰審酌被告前無犯罪紀錄，素行良好，有臺灣高等法院被
      告前案紀錄表在卷可憑，其明知與己○○間並無100萬元
      之債權債務，竟與己○○合意虛偽設定抵押權，而使公務
      員將此不實抵押權登記予土地、建物謄本上，破壞登記之
      公示性，且被告犯後於偵查及本院審理時均否認犯行等一
      切情狀，量處如主文所示之刑，並諭知易科罰金之折算標
      準。
四、適用法律之依據：
（一）刑事訴訟法第299條第1項前段。
（二）刑法第28條、第214條、第41條第1項前段。
（三）刑法施行法第1條之1第1項、第2項前段。
本案經檢察官乙○○到庭執行職務。
中    華    民    國    99    年    1    月    19    日
                  臺灣臺中地方法院刑事第六庭
                      法  官  黃益茂
以上正本證明與原本無異。
如不服本判決應於收受送達後10日內向本院提出上訴書狀，並應
敘述具體理由；其未敘述上訴理由者，應於上訴期間屆滿後20日
內向本院補提理由書（均須按他造當事人之人數附繕本）「切勿
逕送上級法院」。
                      書記官  蔡秋明
中    華    民    國    99    年    1    月    19    日
附錄本案論罪科刑法條全文
刑法第214條：
明知為不實之事項，而使公務員登載於職務上所掌之公文書，足
以生損害於公眾或他人者，處3年以下有期徒刑、拘役或5百元以
下罰金。

司法院資訊處製作；財團法人民間司法改革基金會備份。
